tools/apertium-grn/src/apertium-grn.grn.lexc
LEXICON MODES 
%+se%<vol%>:%>se # ;
%+se%<vol%>:%>se COMP ; 
%+se%<vol%>:%>se DEM-PRN-INFL;
%+niko%<nar%>:%>niko # ;
%+ko%<nar%>:%>%{N%}%{K%}o #;
%+ỹ%<car%>:%>%{P%}ỹ # ;
%+ỹ%<car%>:%>%{P%}ỹ CASE ;
%+mi%<dim%>:%>mi #  "weight: 1.0" ;
%+mimi%<dim%>:%>mimi #  "weight: 1.0" ;
%+i%<dim%>:%>%{P%}i #  "weight: 1.0" ; !
%+i%<dim%>:%>%{P%}i CASE  "weight: 1.0" ; !
%+mi%<dim%>:%>mi CASE  "weight: 1.0" ;
%+mimi%<dim%>:%>mimi CASE  "weight: 1.0" ;


LEXICON SABER

%+kuaa%<v%>%<iv%>:%>kuaa V-INFL ;

LEXICON V-INFL 
PRES ;
PAST ;
FUT ;
IMP ;
MODES ;
DEM-PRN-INFL ;
SUBST-V ;

LEXICON V-IV

%<v%>%<iv%>: V-INFL ;

LEXICON V 

%<v%>%<tv%>: V-INFL ;


LEXICON VerbNegPref

nd%<neg%>%+:n%{d%}%{a%}%> PersonAgr ; 
nd%<neg%>%+:n%{d%}%{a%}%> Connectors ;
nd%<neg%>%+:n%{d%}%{a%}%> IrrVerbs ;
nd%<neg%>%+:n%{d%}%{a%}%> PersonAgrDefSg ;
nd%<neg%>%+:n%{d%}%{a%}%> PersonAgrDefPl ;
nd%<neg%>%+:n%{d%}%{a%}%> DemonstrativePronouns;

LEXICON VerbsNegSuf
%+i%<neg%>:%>%{r%}i # ;
%+i%<neg%>:%>%{r%}i AD-SUF ; !ndojuhúinte
%+i%<neg%>:%>%{r%}i DEM-PRN-PL ; ! ndaikatúiva


LEXICON VerbalPrefixes   

VerbNegPref ;
PersonAgr ;
PersonAgrDefSg ;
PersonAgrDefPl ;
Optatives ;

LEXICON INCP

%<incp%>%+:  VerbsAgr "weight: 1.0" ;

LEXICON VerbsAgr

:%> PRO ;
:%> Verbs ;
:%> VerbsIv ;
:%> Voices ;

LEXICON Voices 

je%<ref%>%+:%>%{J%}e%{P%} VerbsAgr ; ! I hurt myself
je%<pass%>%+:%>%{J%}e%{P%} VerbsAgr ; 
jo%<recip%>%+:%>%{J%}o%{P%} VerbsAgr ;
mbo%<coop%>%+:%>m%{b%}o%{P%} VerbsAgr ;
mby%<coop%>%+:%>m%{b%}y%{P%} VerbsAgr ;
ro%<prn%>%<obj%>%<p3%>%<sg%>%+:%>ro%{P%} VerbsAgr ;
guero%<prn%>%<obj%>%<p3%>%<sg%>%+:%>guero%{P%} VerbsAgr ;
poro%<sub%>%+:%>poro%{P%} VerbsAgr ;
mbaʼe%<sub%>%+:%>mbaʼe%{P%} VerbsAgr ;

LEXICON PersonAgr

a%<prn%>%<p1%>%<sg%>%<ac%>%+:%>a%{P%} VerbsAgr ;
re%<prn%>%<p2%>%<sg%>%<ac%>%+:%>re%{P%} VerbsAgr ;
o%<prn%>%<p3%>%<ac%>%+:%>o%{P%} VerbsAgr ;
ja%<prn%>%<p1%>%<pl%>%<ac%>%+:%>%{J%}a%{P%} VerbsAgr ;
ro%<prn%>%<p1%>%<pl%>%<ac%>%+:%>ro%{P%} VerbsAgr ;
pe%<prn%>%<p2%>%<pl%>%<ac%>%+:%>pe%{P%} VerbsAgr ;

a%<prn%>%<p1%>%<sg%>%<ac%>%+:%>a%{P%}%> Nouns ;
re%<prn%>%<p2%>%<sg%>%<ac%>%+:%>re%{P%}%> Nouns ;
o%<prn%>%<p3%>%<ac%>%+:%>o%{P%}%> Nouns ;
ja%<prn%>%<p1%>%<pl%>%<ac%>%+:%>%{J%}a%{P%}%> Nouns ;
ro%<prn%>%<p1%>%<pl%>%<ac%>%+:%>ro%{P%}%> Nouns ;
pe%<prn%>%<p2%>%<pl%>%<ac%>%+:%>pe%{P%}%> Nouns ;

LEXICON PersonAgrDefSg
o%<prn%>%<p3%>%<ac%>%+:%>o%{P%}%> VerbsDefSg ;

LEXICON PersonAgrDefPl 

o%<prn%>%<p3%>%<ac%>%+:%>o%{P%}%> VerbsDefPl ;
ja%<prn%>%<p1%>%<pl%>%<ac%>%+:%>%{J%}a%{P%}%> VerbsDefPl ;
ro%<prn%>%<p1%>%<pl%>%<ac%>%+:%>ro%{P%}%> VerbsDefPl ;


LEXICON VerbsDefSg
ky:ky V-IV ; ! "llover"
sunu:sunu V-IV ; ! "tronar"

LEXICON VerbsDefPl
koʼi:koʼi V-IV ; ! "acudir,concurrir"
jeoʼi:jeoʼi V-IV ; ! "irse" 
huaʼĩ:huaʼĩ V-IV ; ! "acudir"



LEXICON PRO-CASE

%<acc%>: # ;
%<dat%>: # ; 
%<acc%>: N-PL ;
%<dat%>: N-PL ;
# ;

LEXICON Optatives

ta%<opt%>%<p1%>%<sg%>%+:%>ta%{P%} VerbsAgr ;
tere%<opt%>%<p2%>%<sg%>%+:%>tere%{P%} VerbsAgr ;
to%<opt%>%<p3%>%+:%>to%{P%} VerbsAgr ;
taja%<opt%>%<p1%>%<pl%>%+:%>ta%{J%}a%{P%} VerbsAgr ;
toro%<opt%>%<p1%>%<pl%>%+:%>toro%{P%} VerbsAgr ;
tape%<opt%>%<p2%>%<pl%>%+:%>tape%{P%} VerbsAgr ;

ta%<opt%>%<p1%>%<sg%>%+:%>ta%{P%} IrrVerbs;
tere%<opt%>%<p2%>%<sg%>%+:%>tere%{P%} IrrVerbs ;
to%<opt%>%<p3%>%<sg%>%+:%>to%{P%} IrrVerbs ;
to%<opt%>%<p3%>%<pl%>%+:%>to%{P%} IrrVerbs ;
taja%<opt%>%<p1%>%<pl%>%+:%>ta%{J%}a%{P%} IrrVerbs ;
toro%<opt%>%<p1%>%<pl%>%+:%>toro%{P%} IrrVerbs ;
tape%<opt%>%<p2%>%<pl%>%+:%>tape%{P%} IrrVerbs ;


LEXICON PRO

! Accusative

che%<prn%>%<pro%>%<p1%>%<sg%>%<acc%>%+:%>che%{P%} Verbs ;
nde%<prn%>%<pro%>%<p2%>%<sg%>%<acc%>%+:%>n%{D%}e{P%} Verbs ;
nde%<prn%>%<pro%>%<p2%>%<sg%>%<acc%>%+:%>n%{D%}e{P%} Voices ;
ro%<prn%>%<pro%>%<p2%>%<sg%>%<acc%>%+:%>ro{P%} Verbs ;
ore%<prn%>%<pro%>%<p1%>%<pl%>%<acc%>%+:%>ore{P%} Verbs ;
ñande%<prn%>%<pro%>%<p1%>%<pl%>%<acc%>%+:%>ñan%{D%}e{P%} Verbs ;
ñande%<prn%>%<pro%>%<p1%>%<pl%>%<acc%>%+:%>ñe Verbs ;
pende%<prn%>%<pro%>%<p2%>%<pl%>%<acc%>%+:%>pen%{D%}e{P%} Verbs ;
po%<prn%>%<pro%>%<p2%>%<pl%>%<acc%>%+:%>po Verbs ;
i%<prn%>%<pro%>%<p3%>%<acc%>%+:%>i Verbs ;

!ne%<prn%>%<p2%>%<sg%>%<acc%>:ne ;
chupe%<prn%>%<pers%>%<p3%>%<sg%>:%>chupe PRO-CASE ;
ichupe%<prn%>%<pers%>%<p3%>%<sg%>:%>ichupe PRO-CASE ;

LEXICON INACT  

che%<prn%>%<pro%>%<p1%>%<sg%>%<in%>%+:%>che%{p%} INACT-INFL ;
nde%<prn%>%<pro%>%<p2%>%<sg%>%<in%>%+:%>n%{D%}e{p%} INACT-INFL ;
ro%<prn%>%<pro%>%<p2%>%<sg%>%<in%>%+:%>ro{p%} INACT-INFL ;
ore%<prn%>%<pro%>%<p1%>%<pl%>%<in%>%+:%>ore{p%} INACT-INFL ;
ñande%<prn%>%<pro%>%<p1%>%<pl%>%<in%>%+:%>ñan%{D%}e{p%} INACT-INFL ;
pende%<prn%>%<pro%>%<p2%>%<pl%>%<in%>%+:%>pen%{D%}e{p%} INACT-INFL ;
po%<prn%>%<pro%>%<p2%>%<pl%>%<in%>%+:%>po INACT-INFL ;
i%<prn%>%<pro%>%<p3%>%<in%>%+:%>i%{I%} INACT-INFL ;

LEXICON INACT-INFL

:%> Verbs ;
:%> VerbsIv;

:%> Nouns ;
:%> Adjectives;
:%> DetBiformes ;
:%> DetTriformes ;

LEXICON IrrVerbs
haʼe%<v%>%<tv%>%<p1%>%<sg%>%<pres%>:haʼe IRR-INFL ; ! digo 
heʼi%<v%>%<tv%>%<p3%>%<pres%>:heʼi IRR-INFL ; ! dice 
jaʼe%<v%>%<tv%>%<p1%>%<pl%>%<pres%>:jaʼe IRR-INFL ; ! decimos 
roʼe%<v%>%<tv%>%<p1%>%<pl%>%<pres%>:roʼe IRR-INFL ; ! decimos 
peje%<v%>%<tv%>%<p2%>%<pl%>%<pres%>:peje IRR-INFL ; ! decis

aju%<v%>%<iv%>%<p1%>%<sg%>%<pres%>:aju IRR-INFL ; ! vengo
reju%<v%>%<iv%>%<p2%>%<sg%>%<pres%>:reju IRR-INFL ; ! vienes 
ou%<v%>%<iv%>%<p3%>%<pres%>:ou IRR-INFL ; ! viene 
jaju%<v%>%<iv%>%<p1%>%<pl%>%<pres%>:jaju IRR-INFL ; ! venimos 
roju%<v%>%<iv%>%<p1%>%<pl%>%<pres%>:roju IRR-INFL ; ! venimos 
peju%<v%>%<iv%>%<p2%>%<pl%>%<pres%>:peju IRR-INFL ; ! venis 

aha%<v%>%<iv%>%<p1%>%<sg%>%<pres%>:aha IRR-INFL ; ! voy 

haʼu%<v%>%<tv%>%<p1%>%<sg%>%<pres%>:haʼu IRR-INFL ; ! como
haʼu%<v%>%<tv%>%<p1%>%<sg%>%<pres%>:haʼu IRR-INFL ; ! como Dir/LR
reʼu%<v%>%<tv%>%<p2%>%<sg%>%<pres%>:reʼu IRR-INFL ; ! comes 
hoʼu%<v%>%<tv%>%<p3%>%<pres%>:hoʼu IRR-INFL ; ! come 
jaʼu%<v%>%<tv%>%<p1%>%<pl%>%<pres%>:jaʼu IRR-INFL ; ! comemos 
roʼu%<v%>%<tv%>%<p1%>%<pl%>%<pres%>:roʼu IRR-INFL ; ! comemos
peʼu%<v%>%<tv%>%<p2%>%<pl%>%<pres%>:peʼu IRR-INFL ; ! comeis 

hayʼu%<v%>%<tv%>%<p1%>%<sg%>%<pres%>:hayʼu IRR-INFL ; ! bebe 
reyʼu%<v%>%<tv%>%<p2%>%<sg%>%<pres%>:reyʼu IRR-INFL ; ! bebes 
hoyʼu%<v%>%<tv%>%<p3%>%<sg%>%<pres%>:hoyʼu IRR-INFL ; ! bebe 
jayʼu%<v%>%<tv%>%<p1%>%<pl%>%<pres%>:jayʼu IRR-INFL ; ! bebemos 
royʼu%<v%>%<tv%>%<p1%>%<pl%>%<pres%>:royʼu IRR-INFL ; ! bebemos
peyʼu%<v%>%<tv%>%<p2%>%<pl%>%<pres%>:peyʼu IRR-INFL ; ! bebeis  

LEXICON IRR-INFL 

DEM-PRN-PL ;
DEM-PRN-SG ;
VerbsNegSuf ;
ImpPol;
# ;
PAST ;
FUT ;
IMP ;
MODES ;
SUBST-V ;
AD-SUF ;



LEXICON Connectors
haʼe%<vbser%>%<iv%>%<pres%>:haʼe CON-INFL ; ! ser
ikatu%<vaux%>%<iv%>%<pres%>:ikatu CON-INFL ; ! poder 
hiʼã%<v%>%<iv%>%<pres%>:hiʼã CON-INFL ; ! parecer, desear
ikatu%<v%>%<iv%>%<pres%>:ikatu CON-INFL ; ! poder 

!ndaipóri         v. defectivo. No hay, no está(n).


LEXICON CON-INFL 
VerbsNegSuf ;
SUBST-V ; 
CASE ;
# ;
EMPH ;

LEXICON PossessivePrefixes

che%<prn%>%<pos%>%<p1%>%<sg%>%+:che POS-COMPL ;
nde%<prn%>%<pos%>%<p2%>%<sg%>%+:n%{D%}e POS-COMPL ; 
ñande%<prn%>%<pos%>%<p1%>%<pl%>%+:ñan%{D%}e POS-COMPL ; 
ore%<prn%>%<pos%>%<p1%>%<pl%>%+:ore POS-COMPL ;
pende%<prn%>%<pos%>%<p2%>%<pl%>%+:pen%{D%}e POS-COMPL ;  

i%<prn%>%<pos%>%<p3%>%+:%{H%}i%{I%} POS-COMPL ; 
o%<prn%>%<pos%>%<p3%>%+:o%{P%} POS-COMPL ;

LEXICON POS-COMPL 

DetTriformes;
DetBiformes;
Nouns ;
BiformesPaentesco ;
Adjectives ;
CASE;

LEXICON VerbsIv 
ikorei:ikorei V-IV ; ! " vagar, vegetar, estar desocupado"
katu:katu V-IV ; ! "poder"
puka:puka V-IV ; ! "reír"
hasẽ:hasẽ V-IV ; ! "ulular"
ararecha:ararecha V-IV ; ! "nacer"
chararã:chararã V-IV ; ! "crepitar,resonar"
chovi:chovi V-IV ; ! "rebosar,desbordar"
guapy:guapy V-IV ; ! "sentarse"
guevi:guevi V-IV ; ! "retroceder,recular"
ha:ha V-IV ; ! "irse,ir"
hayviruʼi:hayviruʼi V-IV ; ! "lloviznar"
hiʼa:hiʼa V-IV ; ! "fruta,da"
huʼu:huʼu V-IV ; ! "toser"
jaheʼo:jaheʼo V-IV ; ! "lamentar"
jajoechapeve:jajoechapeve V-IV ; ! "adiós"
japasuru:japasuru V-IV ; ! "zambullirse"
japu:japu V-IV ; ! "mentir"
jayvy:jayvy V-IV ; ! "agacharse,iclinarse"
jeheka:jeheka V-IV ; ! "dedicarse"
jejavy:jejavy V-IV ; ! "equivocarse,perderse"
jeka:jeka V-IV ; ! "rajarse,explotar,quebrarse"
jepoapi:jepoapi V-IV ; ! "confundirse,equivocarse"
jepyʼapy:jepyʼapy V-IV ; ! "sufrir,preocuparse"
jereko:jereko V-IV ; ! "cuidarse"
jetepyso:jetepyso V-IV ; ! "estirarse,deporte (hacer),desperezarse,gimnasia"
joka:joka V-IV ; ! "quebrar,romper"
jukuʼa:jukuʼa V-IV ; ! "jadear"
kapu:kapu V-IV ; ! "explotar"
ko:%{i%}ko V-IV ; ! " estar, suceder, vivir, residir, andar, habitar, pasar, ubicarse, hallar­se, morar"
kororõ:kororõ V-IV ; ! "rugir"
kuaru:kuaru V-IV ; ! "orinar,mear,hacer piz"
liga:liga V-IV ; ! "conseguir"
mbojoja:mbojoja V-IV ; ! "afinar"
minga:minga V-IV ; ! "ayudarse por turno"
ndyvu:ndyvu V-IV ; ! "escupir"
ou:ou V-IV ; ! "venir"
perere:perere V-IV ; ! "vibrar,latir rítmicamente"
po:%{i%}po V-IV ; ! "saltar, haber"
pororo:pororo V-IV ; ! "chisporrotear"
pukavy:pukavy V-IV ; ! "reír a medios,sonreír"
pyhy:%{i%}pyhy V-IV ; ! "tomar,coger"
pytuhẽ:pytuhẽ V-IV ; ! "respirar"
rovia:rovia V-IV ; ! "creer"
sururu:sururu V-IV ; ! "allanar"
tiri:tiri V-IV ; ! "relampaguear"
typei:typei V-IV ; ! "barrer"
vava:vava V-IV ; ! "oscilar,trastabillar,vacilar"
ñakãpytĩ:ñakãpytĩ V-IV ; ! "vendarse,atarse la cabeza"
ñeʼẽmbegue:ñeʼẽmbegue V-IV ; ! "chismear,hablar en voz baja"
ñekũmberéi:ñekũmber•éi V-IV ; ! "lamerse los labios,relamerse"
ñembojapiro:ñembojapiro V-IV ; ! "masturbarse"
ñembyai:ñembyai V-IV ; ! "estropearse"
ñemomýi:ñemom•ýi V-IV ; ! "ponerse en marcha"
ñemyrõ:ñemyrõ V-IV ; ! "agraviar,,ofender"
ñetinga:ñetinga V-IV ; ! "caerse de nariz"
ñovaitĩ:ñovaitĩ V-IV ; ! "encontrarse"
LEXICON Verbs 
apopyre:apopyre V ; ! "hecho"
haguino:haguino V ; ! "fermentar"
hekue:hekue V ; ! "gusto"
iñarandúva:iñarand•úva V ; ! "leído"
jeikeha:jeikeha V ; ! "entrada"
jeʼejey:jeʼejey V ; ! "reiterar, repetir"
kaigue:kaigue V ; ! "aburrido"
kuarepoti:kuarepoti V ; ! "hierro"
mbaʼepuku:mbaʼepuku V ; ! "barra"
mbohetarei:mbohetarei V ; ! "redundar"
mbojoja:mbojoja V ; ! "nivelar, emparejar, empatar, igualar, homologar, comparar, equilibrar"
mbopukuve:mbopukuve V ; ! "prolongar"
mbovera:mbovera V ; ! "lustrar"
moakãperõ:moakãperõ V ; ! "pelar"
mojeheʼa:mojeheʼa V ; ! "enredar"
mombykypy:mombykypy V ; ! "abreviar, resumen"
mongyhyje:mongyhyje V ; ! "aterrar"
moʼãrei:moʼãrei V ; ! "imaginar"
peju:%{i%}peju V ; ! "soplar"
porandu:porandu V ; ! "consultar, interrogar, averiguar, preguntar"
puʼaka:puʼaka V ; ! "prevalecer, influencia, triunfar, fuerza, vencer, derrotar"
pyʼajoko:pyʼajoko V ; ! "merendar"
tagueʼo:tagueʼo V ; ! "desplumar"
topeta:topeta V ; ! "embestir"
yryru:yryru V ; ! "balde"
ñehaʼã:ñehaʼã V ; ! "esforzar, esmerar, procurar, pujar"
ñomongeta:ñomongeta V ; ! "dialogar, parlamentar, charla"
mopeteĩ:mopeteĩ V ; ! "simplificar"
kumbo:%{i%}kumbo V ; ! "jadear"
pokyty:%{i%}pokyty V ; ! "frotar, manosear"
akãngaʼu:akãngaʼu V ; ! " marearse"
chivi:chivi V ; ! " chorrear, fluir"
haʼã:haʼã V ; ! " tirar, disparar"
haʼỹijo:haʼỹijo V ; ! " explicar, estudiar, analizar"
hesapeʼa:hesapeʼa V ; ! " abrir los ojos, prevenir, encaminar"
hyekuekytĩ:hyekuekytĩ V ; ! " destripar"
jatyko:jatyko V ; ! " apoyarse, recostarse"
jekyty:jekyty V ; ! " rozarse, fregarse"
jero:jero V ; ! " ofenderse, ufanarse, engreírse, ser quisquilloso, no doblegarse"
jopara:jopara V ; ! " mezclar"
karáu:karáu V ; ! " torcerse, recalcarse, luxarse, dislocarse un hueso"
kũsẽ:kũsẽ V ; ! " jadear"
mbohokái:mbohokái V ; ! " rodear"
mbokuaa:mbokuaa V ; ! " revelar, vincular, relacionar"
mbovyʼa:mbovyʼa V ; ! " alegrar, divertir, recrear, agasajar"
moherakuãha:moherakuãha V ; ! " pregonero"
momymba:momymba V ; ! " amansar"
mosaingo:mosaingo V ; ! " colgar, tender"
ñangarekouka:ñangarekouka V ; ! " encomendar"
ñemboharái:ñemboharái V ; ! " burlarse"
ñemohaʼanga:ñemohaʼanga V ; ! " retratarse"
ñoakãmbota:ñoakãmbota V ; ! " topetarse"
puʼaka:puʼaka V ; ! " vencer, derrotar, prevalecer, dominar, sobreponerse, poder con"
rokañy:rokañy V ; ! " perder, esconder"
turuñeʼẽ:turuñeʼẽ V ; ! " silbar, pitar"
